臺灣臺中地方法院刑事判決　　　　　　　　　　　　九十三年度易字第一一六號
　　公　訴　人　臺灣臺中地方法院檢察署檢察官
　　被　　　告　甲○○
右列被告因妨害兵役案件，經檢察官聲請簡易判決處刑（九十三年度偵緝字第二一七
號），本院臺中簡易庭認不宜逕以簡易判決處刑（九十三年度中簡字第一○二四號）
，移由本院刑事庭改依通常程序審理，經被告於審判期日就被訴事實為有罪之陳述，
經本院合議庭評議後，當庭裁定改行簡式審判程序審理，本院判決如左：
    主  文
甲○○後備軍人，居住處所遷移，無故不依規定申報，致使點閱召集令無法送達，處
拘役貳拾日，如易科罰金，以佰元折算壹日。
    事  實
一、甲○○係臺中縣後備司令部列管之後備軍人，曾因違反妨害兵役治罪條例案件，
    於民國（下同）九十二年五月十三日，經本院以九十二年度易字第三一三號判決
    ，判處拘役三十日，緩刑二年確定，現正於緩刑期間。甲○○原設籍居住於臺中
    縣太平市○○里○○路五三○巷三七號，明知居住處所遷移，應依戶籍法規定辦
    理申報，竟意圖避免點閱召集，於九十年十二月間，遷移前開住所，未依戶籍法
    規定辦理申報，致使臺中縣後備司令部所發，而由臺中縣警察局霧峰分局宏龍派
    出所警員黃明彰分別於九十二年七月二十三日十二時、同年七月二十八日十四時
    三十五分前往送達，由該部指定甲○○應於九十二年八月十三日八時，前往臺中
    縣烏日鄉○○村○○路○段五○二號（成功嶺營區）報到之點閱召集令（編號○
    一三五），無法送達。
二、案經臺中縣後備司令部移送臺灣臺中地方法院檢察署檢察官偵查起訴。
    理  由
一、訊據被告甲○○對於未依規定而於前揭時地遷移居所，致未收到點閱召集令等情
    ，供承不諱，並有點閱召集令受領回執、臺中縣後備司令部列管後備軍人行方不
    明遷出未報移送法辦年籍表各一件附卷可稽（見偵查卷第二至五頁），足見被告
    自白確與事實相符。經查：
（一）按確定判決之既判力對於時間之效力，應以最後審理事實法院之宣示判決日為
      判斷之標準，且不限於二審判決，於未經上訴於二審法院之判決亦屬相同（最
      高法院八十二年度第四次刑庭會議決議可參）。被告尤崧治前於九十一年間因
      遷移上開處所，無故不依規定通報，致臺中縣後備司令部所發指定應於九十一
      年七月十五日，前往臺中縣成功嶺營區報到之點閱召集令無法送達，違反妨害
      兵役治罪條例案件，與本件被告尤崧治違反妨害兵役治罪條例案件，雖屬相同
      情形，均係「居住處所遷移，無故不依規定申報，致使點閱召集令無法送達」
      ，為法律上之同一案件，然前案係於九十二年五月十三日宣判，自應以此為確
      定判決既判力判斷之標準。本件被告尤崧治違反妨害兵役治罪條例案件，點閱
      召集令受領回執「無法送達處理情形（意見表）」欄所載，由管區警員、兵役
      課人員及戶政事務所人員送達之時間，分別為九十二年七月二十三日及七月二
      十八日送達，即點閱召集令送達時間已於前案宣示判決之後，且召集內容係指
      定被告尤崧治應於九十二年八月十三日前往臺中縣成功嶺營區接接受召集，係
      屬另一犯行，自不受前案確定判決既判力所及，本院自得予以審理，先予敘明
      。
（二）按人民有依法律服兵役之義務，為憲法第二十條所明定。惟兵役制度及其相關
      之兵員召集、徵集如何實施，憲法並無明文規定，有關人民服兵役、應召集之
      事項及其違背義務之制裁手段，應由立法機關衡酌國家安全、社會發展之需要
      ，以法律定之。九十一年六月二十六日修正公布前之妨害兵役治罪條例第十一
      條第一項第三款規定後備軍人居住處所遷移，無故不依規定申報者，即處以刑
      事罰，係為確保國防兵員召集之有效實現，維護後備軍人召集制度所必要。其
      僅課予後備軍人申報義務，並未限制其居住遷徙之自由，與憲法第十條之規定
      尚無違背。同條例第十一條第三項規定後備軍人犯第一項之罪，致使召集令無
      法送達者，按召集種類於國防安全之重要程度分別依同條例第六條、第七條規
      定之刑度處罰，乃係因後備軍人違反申報義務已產生妨害召集之結果，嚴重影
      響國家安全，其以意圖避免召集論罪，仍屬立法機關自由形成之權限，與憲法
      第二十三條之規定亦無牴觸。至妨害兵役治罪條例第十一條第三項雖規定致使
      召集令無法送達者，以意圖避免召集論，但仍不排除責任要件之適用，乃屬當
      然（司法院大法官會議釋字第五一七號解釋參照）。
（三）復以，於九十一年六月二十六日修正公布之妨害兵役治罪條例雖將原第十一條
      條文移列為第十條，並於第十條第一項條文增加「意圖避免召集處理」之文字
      ，而將第十條第一項之犯罪類型限定為「意圖犯」。然修正前之妨害兵役治罪
      條例第十一條第三項本即將犯罪類型限定為「意圖犯」，僅因為確保國防兵員
      召集之有效實現，維護後備軍人召集制度之有效運作，乃將後備軍人有同條第
      一項各款情形，致使召集令無法送達者，均以意圖避免召集論，並依召集種類
      於國防安全之重要程度而分別依同條例第六條、第七條規定科刑，此於修正後
      同條例第十條第三項亦為相同之立法模式，非謂修法後始另行增加「意圖犯」
      之要件，核先說明。次按「遷出戶籍管轄區三個月以上，應為遷出登記。」；
      「由他戶籍管轄區域遷入三個月以上，應為遷入登記。」；「在同一戶籍管轄
      區域內變更住址，應為住址變更登記。」；「戶籍登記之申請，向當事人戶籍
      所在地之戶政事務所為之。」戶籍法第二十條第一項、第二十一條第一項、第
      二十二條、第二十八條分別定有明文。苟業已遷移原居住處所而未為戶籍之登
      記申報，則有關政府機關送達之文書（包含法院送達之文書、後備司令部送達
      之各種召集令）將因寄送原居住處所而無法實際送達本人，乃國人所熟知之常
      識。是後備軍人居住處所遷移，無故不依規定申報，致使召集令無法送達，縱
      無避免召集之意圖，亦以意圖避免召集論。
（四）本件被告尤崧治前於九十一年間因遷移上開處所，無故不依規定通報，致臺中
      縣後備司令部所發指定應於九十一年七月十五日，前往臺中縣成功嶺營區報到
      之點閱召集令無法送達，經本院於九十二年五月十三日以九十二年度易字第三
      一三號判處拘役三十日，緩刑二年確定，自應知悉按實向兵役單位陳報現居地
      ，以便送達各項召集令之重要性，惟經本院質之被告尤崧治何以不向兵役單位
      陳報現居所，被告尤崧治竟稱：檢察官有要他去遷移住所，但他仍不知須報現
      居所之規定，亦不知要前往戶籍地收信等語（見本院卷第二二、二三頁），已
      可稽被告尤崧治對履行相關兵役義務之疏懈及怠惰。另被告尤崧治固自承因工
      作不穩定及現住的房屋沒有門牌號碼等情（見本院卷第五三頁），然現各縣市
      戶政事務所均已全面電腦連線，被告尤崧治隨時均可就近向所在地之戶政事務
      所變更其最新、正確住所，甚為便捷，而被告尤崧治長達一年半之時間均未依
      戶籍法規定辦理申報，亦未盡其後備軍人應時時待命接受召集之義務，致使臺
      中縣後備司令部送達之點閱召集令，因寄送其原居住處所而無法實際送達本人
      ，其具有主觀故意至為明顯，依修正前妨害兵役治罪條例第十一條第三項規定
      ，以意圖避免召集論。綜上所述，本案事證明確，被告尤崧治之犯行洵堪認定
      。
二、核被告尤崧治所為，係犯妨害兵役治罪條例第十條第一項第三款、第三項之後備
    軍人，居住處所遷移，無故不依規定申報，致使點閱召集令無法送達罪，應依同
    條例第六條第二項科刑。爰審酌被告甲○○前因違反妨害兵役治罪條例案件，經
    本院以九十二年度易字第三一三號判決，判處拘役三十日，緩刑二年確定，有臺
    灣高等法院被告全國前案紀錄表及臺灣臺中地方法院檢察署刑案資料查註紀錄表
    附卷可稽，足稽被告尤崧治並未記取教訓，並斟酌被告尤崧治居住處所遷移，無
    故不依規定申報，致使點閱召集令無法送達，嚴重破壞國防兵員召集之有效實現
    及後備軍人召集制度之有效運作，然被告犯後坦承犯行，業於九十三年三月二十
    日總統大選後，按實申報現住所予戶政單位，此經被告供承詳實，且經本院核其
    當庭所呈身分證背面住遷註記內容確實更改無訛，堪認已有相當之悔意等一切情
    狀，量處如主文所示之刑，並諭知易科罰金之折算標準。
據上論斷，應依刑事訴訟法第四百五十二條、第二百七十三條之一第一項、第二百九
十九條第一項前段，妨害兵役治罪條例第十條第一項第三款、第三項、第六條第二項
，刑法第十一條前段、第四十一條第一項前段，罰金罰鍰提高標準條例第一條前段、
第二條，判決如主文。
本案經檢察官乙○○到庭執行職務。
中      華      民      國      九十三     年     五     月   三十一   日
                                  臺灣臺中地方法院刑事第十二庭
                                          法  官  劉  兆  菊
右正本證明與原本無異。
如不服本判決，應於判決送達後十日內向本院提出上訴狀，上訴於臺灣高等法院臺中
分院( 須附繕本 )。
                                          書記官
中      華      民      國      九十三     年     五     月    三十一   日
附錄本案論罪科刑法條：
妨害兵役治罪條例第六條
意圖避免教育召集或勤務召集，而有下列行為之一者，處三年以下有期徒刑：
一  捏造免役、除役、轉役或免除召集原因者。
二  毀傷身體者。
三  拒絕接受召集令者。
四  應受召集，無故逾應召期限二日者。
五  使人頂替本人應召者。
無故不參加點閱召集，或意圖避免點閱召集，而有前項第一款至第三款及第五款行為
之一者，處一年以下有期徒刑、拘役或科新臺幣九萬元以下罰金。
國民兵為避免應召集輔助軍事勤務犯第一項之罪者，處三年以下有期徒刑。
妨害兵役治罪條例第十條
後備軍人意圖避免召集處理有下列行為之一者，處一年以下有期徒刑、拘役或科新臺
幣九萬元以下罰金：
一離營歸鄉無故不依規定報到，或重複申報戶籍者。
二  拒絕依規定調查，或體格檢查不到者。
三  居住處所遷移，無故不依規定申報者。
國民兵犯前項第三款之罪者，處六月以下有期徒刑、拘役或科新臺幣三萬元以下罰金
。
後備軍人犯第一項之罪或國民兵犯前項之罪，致使召集令無法送達者，以意圖避免
召集論；分別依第五條或第六條科刑。
